最高法院刑事判決　　　　　　　　　 111年度台上字第2085號
　　　　　　　　　　　　　　　　　 111年度台上字第2086號
上　訴　人　陳威宏


　　　　　　谷欣哲


　　　　　　林睦智



上 列一 人
選任辯護人　楊志航律師
上列上訴人等因違反森林法案件，不服臺灣高等法院臺中分院中
華民國110年12月30日第二審判決（110年度原上訴字第12號、11
0年度上訴字第549號，起訴案號：臺灣臺中地方檢察署107 年度
偵字第31322、31323、31324、32745、33456號、108年度偵字第
3570號；追加起訴案號：同署108年度偵字第14041號），提起上
訴，本院判決如下：
    主  文
上訴駁回。
    理  由
一、按刑事訴訟法第377 條規定，上訴於第三審法院，非以判決
    違背法令為理由，不得為之。是提起第三審上訴，應以原判
    決違背法令為理由，係屬法定要件。如果上訴理由書狀並未
    依據卷內訴訟資料，具體指摘原判決不適用何種法則或如何
    適用不當，或所指摘原判決違法情事，顯與法律規定得為第
    三審上訴理由之違法情形，不相適合時，均應認其上訴為違
    背法律上之程式，予以駁回。
二、本件原審審理結果，認為上訴人陳威宏、谷欣哲、林睦智（
    下稱上訴人等）之犯行已經明確，因而撤銷第一審之科刑判
    決，改判變更檢察官起訴法條，論處上訴人等犯修正前森林
    法第52條第3項、第1項第1款、第4款、第6款之結夥2人以上
    為搬運贓物使用車輛竊取森林主產物貴重木罪刑（陳威宏、
    谷欣哲、林睦智各處有期徒刑1年7月、1年1月及1年2月，均
    併科罰金新臺幣〈下同〉159 萬5090元）並依法宣告沒收。
    從形式上觀察，並無判決違法情形存在。
三、上訴人等上訴意旨略稱：
  ㈠陳威宏部分
  1.上訴人等於本案案發前、案發時有多次電話通聯（下稱通聯
    ），係因此趟接送（外籍勞工，下稱外勞）工作係陳威宏介
    紹給谷欣哲；又因颱風致谷欣哲、林睦智無法下山，陳威宏
    才協助其等住宿事宜。原審就陳威宏之上開辯解（有利證據
    ），未敘明不採之理由，於法有違。且通聯並無內容，原判
    決據為論罪之依據，有違證據法則；通聯內容為何，與本案
    事實有關，原審未予調查，亦屬調查職責未盡。
  2.陳威宏雖一度於偵查中承認有違反森林法行為，然於審理中
    已澄清是「承認之前有載過外勞」。原判決就以上有利陳威
    宏之證據，未敘明不採之理由，於法有違。
  3.原審依谷欣哲之陳述，認本件贓木為「4 塊」「臺灣扁柏」
    。然依谷欣哲之證詞，至多僅能證明係「4 塊木頭」。原審
    未進一步調查，違反證據法則，且有判決不附理由、理由矛
    盾及調查未盡之違法。況原判決既敘明本案除扣案之2 塊扁
    柏外，並無證據證明、判斷外勞其餘7 次所搬運者為臺灣扁
    柏，卻又依谷欣哲之陳述認本案有4 塊臺灣扁柏，而見其前
    後矛盾。
  4.關於未查獲之另2 塊臺灣扁柏之材積，原判決係以東勢林管
    處（本院按：即行政院農業委員會林務局東勢林區管理處，
    下同）推估之材積中較小者，作為認定之依據，但未說明何
    以得引用之理由，已屬理由不備；原判決一方面不採東勢林
    管處陳報之贓木數量、材積及生產費用、山價之計算，卻又
    引用其中之部分內容，亦屬前後矛盾。
  ㈡谷欣哲部分
  1.本案除谷欣哲之陳述外，並無證據證明遭竊之贓木為4 塊；
    且因扣案之贓木僅2 塊，併同通聯紀錄、監視器照片及東勢
    林管處之陳報等資料，反足以佐證相歧異之事實。原判決於
    無補強證據下，僅依谷欣哲之自白，認係4 塊，於證據法則
    有違，並有理由矛盾及不備之違法。
  2.谷欣哲自偵查時即坦承犯行，本案並因其供述得以繼續追查
    ，檢察官疏未主動提醒不諳法律且無律師協助之谷欣哲，得
    有森林法第52條第6 項之寬免權益；以上且係得事後補正之
    程序。就此，谷欣哲已請求原審審酌，並詢問檢察官確認是
    否合於上述減刑要件。原審未予置理，亦未說明其理由，自
    有未合。
  ㈢林睦智部分
  1.本件起訴書、第一、二審判決及原審審判筆錄，關於本案贓
    木之種類（「臺灣扁柏」抑「臺灣扁柏角材」、「臺灣扁柏
    樹瘤」？）、數量及計算基準，記載、認定不一。且扣案之
    臺灣扁柏角材2塊，是否為谷欣哲載運4塊中之其中2 塊，抑
    係起訴書所載其他被告所留；係谷欣哲於第一趟抑第二趟所
    載運；扣案由東勢林管處人員查得之2塊是否為推到路邊4塊
    中之2塊？若然，何以僅取回2塊，而遺留另2 塊於現場？事
    證均屬不明，亦有違經驗、論理法則，更遑論谷欣哲第一趟
    載運時，因林睦智尚未抵達現場、把風、示警，而與林睦智
    無關。又監視器顯示外勞有7 次搬運，東勢林管處所陳報之
    贓木為7塊或9塊，原判決認均不足採，卻又依谷欣哲之陳述
    ，認為贓木為4塊，有理由矛盾之違法。
  2.依通聯紀錄，林睦智僅於民國107 年（以下所載日期，除特
    別註明外，均指107年）7月8 日晚間18時38分致電陳威宏23
    秒，此前，林睦智與陳威宏甚至谷欣哲未有任何通聯，應無
    證據證明林睦智有犯意之聯絡，遑論林睦智根本不認識任何
    外勞。原判決認定之事實與現存證據不合，有證據矛盾之違
    法；其漏未調查，亦屬調查職責未盡。其次，谷欣哲於7月9
    日下午16時19分之前，致電林睦智數十通，後者均未接聽，
    若林睦智參與本案犯罪，豈有不接電話之理？其後，林睦智
    雖回撥電話，並於同日晚間7 時40分到達指定地點，但遲至
    同日晚間9 點，始在梨山之超商與谷欣哲見面，隨即下山離
    去，於次日上午3時到家。亦即林睦智自7月9日下午4時自南
    投家中出發，至同日晚間7 時許到達指定地點，不僅車上未
    載運人、物，亦不知案發之地點，其於谷欣哲所述之第一趟
    載運，根本尚未到達，而無在場把風可能。原判決所載事實
    時序之經過，與現存證據不合。又谷欣哲於7月9日晚上8 時
    12分接獲林睦智之示警通知前，已完成第一趟載運，其載往
    何處均非林睦智所悉，原審未就此調查，亦有未合。再者，
    依原判決之認定，除第一趟之4 塊之外，谷欣哲之第二趟似
    有再載運另4 塊臺灣扁柏情形，此部分之認定已有矛盾。且
    監視器顯示，谷欣哲之第二趟載運，係於7月9日晚上8時8分
    返回載運地點，並於8 時11分掉頭停在路旁等候盜伐木頭；
    旋因林睦智於8 時12分之示警而立即離開。此期間不僅不可
    能再載運外勞及4 塊木頭，亦可見谷欣哲之第二趟載運犯行
    ，已因林睦智之示警而中止，林睦智應有中止未遂之適用。
    原判決未予適用，有不適用法則之違法；所論理由與卷內證
    據矛盾，並有調查未盡之違誤。
  3.原審依「大甲溪事業區7 林班被害木材積表」（下稱材積表
    ），作為計算贓木材積之依據。然該材積表係於3月3日製作
    ，距本案之7月9日已逾4 月。且東勢林管處尋獲者係臺灣扁
    柏角材2塊，原判決卻以材積表上所載之「0.0858 」（八角
    ）及「0.0212」（樹瘤），作為認定之依據，已屬證據上理
    由矛盾；前述材積表是否為適格之補強證據，原審未予究明
    ，亦有調查未盡之違法。原審另依罪疑唯輕原則，依材積表
    上所載材積最小者即「0.0311」及「0.0398」（均樹瘤），
    認定未尋獲之另2 塊贓木之材積。然原判決卻又認定外勞推
    落路旁者係4 塊臺灣扁柏角材，亦見其理由矛盾。東勢林管
    處人員查獲之臺灣扁柏，究係「角材」「樹瘤」抑「八角」
    ，非不能調查，原審以不適格且不具證明力之材積表，作為
    罪、罰之基準，即有違誤。
四、惟查：
  ㈠本件原判決認為上訴人等有前述犯行，係以谷欣哲於偵查及
    審判中均自白犯罪；陳威宏於警詢時陳稱：林睦智及谷欣哲
    是由我僱用到山上交互掩護載運外勞及贓木下山的人等語，
    檢察官訊問時亦坦承違反森林法；林睦智於警詢時稱：當天
    我有看到谷欣哲駕駛廂型車，這車是谷欣哲用來載盜伐林木
    用的沒錯，我受僱谷欣哲為盜伐林木團砍伐得逞之林木載運
    下山，擔任把風工作，我認罪等語，於檢察官訊問時亦為認
    罪之陳述；併同陳威宏於7月8日帶同谷欣哲前往租車之紀錄
    、車行紀錄、通聯紀錄、監視器畫面及扣案之贓木等證據資
    料，為其論斷之依據。就陳威宏所辯其僅提供載客機會予谷
    欣哲，並好意陪同租車，不知要載運木頭，及林睦智所辯其
    不認識外勞，不知很多事情，相關事證亦不能證明其有何犯
    意之聯絡各等語，如何不可採信，亦詳予指駁、說明。有關
    陳威宏何以係本案之幕後主使者，亦以上訴人等之通聯，顯
    示陳威宏於谷欣哲、林睦智驅車上山前即與谷、林2 人有密
    切聯繫，林睦智發現巡邏警車以迄谷欣哲、林睦智先後經警
    盤查期間及盤查之後，上訴人等之間更有多次聯繫，並說明
    1.陳威宏若僅介紹載客機會予谷欣哲，何須帶同谷欣哲租車
    （本院按：為俗稱之廂型車），並負擔租車費用，且拆卸汽
    車後座座椅；2.何須於谷欣哲、林睦智抵達山上目的地前，
    及林睦智發覺巡邏警車以迄谷欣哲、林睦智遭警盤查前後，
    頗有聯繫；3.其後又何以會安排谷欣哲投宿部落農場（見原
    判決第5 至11頁）。核其認定，與卷內證據並無不合；亦無
    陳威宏上訴意旨所指有利證據未敘明理由或調查職責未盡之
    違法情形。
  ㈡案發當日，林睦智除前述之把風、示警，以及與谷欣哲、陳
    威宏多所通聯外，並自承其於7月9日下午4 時自家中出發，
    約晚間7 時40分抵達指定地點，其後在梨山之超商與谷欣哲
    見面，直至次日早上3時始返抵家門；於警詢時更坦承以700
    0元代價受僱谷欣哲擔任把風工作各等語（見108年度偵字第
    14041號卷第192頁）；谷欣哲因林睦智之電話示警而丟棄所
    載運之贓木，亦經原判決認定明確。足見林睦智係以自己之
    意思為谷欣哲掩護、把風而參與犯罪，否則豈有千里迢迢於
    夜間遠赴有路段管制山區為他人把風、示警而不知其目的之
    理。林睦智上訴所指原判決所載相關事實之前後時序、谷欣
    哲搬運之贓木係第一趟抑第二趟、示警時是否已到達指定地
    點或已完成第一趟搬運等枝節事項，顯然不影響其參與本案
    犯罪之認定。谷欣哲既係因林睦智發現警車現蹤進而示警才
    放棄繼續搬運並離開現場，則與因己意而中止犯罪之中止未
    遂之規定不合；原判決關於此部分之認定自無林睦智上訴意
    旨所指之違法。
  ㈢有關本案盜伐、搬運之贓木之數量，原判決認係臺灣扁柏 4
    塊（材積合計0.1779立方公尺），但事後經東勢林管處人員
    於接運地點附近勘查結果，僅得其中之2塊（材積合計0.107
    立方公尺）（見原判決第3、4頁），已敘明其所憑之依據。
    除併說明：相關監視器畫面雖顯示外勞曾7 度搬運物品往谷
    欣哲停車方向，然是否均為贓木或兼有工具、行李，並不明
    確，難逕以認定等情外。有關谷欣哲之陳述何以可信，亦敘
    明：谷欣哲係實際載運贓木者，其於警詢及偵、審中一致陳
    稱：我在接運地點載運贓木4 塊，因碰到警車而將之往護欄
    邊丟棄，共丟棄4 塊。酌以東勢林管處人員據報至接運地點
    附近勘查，確發現遺留之贓木2 塊，與谷欣哲所述因警方巡
    邏追緝，車內外勞見狀趁隙逃逸並將贓木推到路邊護欄等情
    相符，堪認谷欣哲所述僅竊取、搬運4 塊贓木非虛，而認東
    勢林管處陳報本案竊取贓木為9塊、7塊，不能採認等語（見
    原判決第12頁）。顯係依憑前述事證，綜合判斷之結果，並
    無單以谷欣哲之陳述作為唯一依據，或證據上理由矛盾、理
    由不備等違法情形。且谷欣哲於警詢時稱：在台8 線（本院
    按：即中部橫貫公路）66公里處碰到警車，往前開5 分鐘，
    外勞將4塊木頭丟棄（見108年度偵字第14041號卷第149頁）
    ；加以丟棄時間在晚間，地點在偏遠之山區，上訴人等且於
    事隔多月後始到案。則東勢林管處人員僅能查得其中之2 塊
    ，於情並無不合，亦無再調查之可能。原審綜合卷內證據，
    認為本案之贓木為4 塊，即無陳威宏、林睦智上訴意旨所指
    之違法情形。又原判決認定本案贓木之「樹種」為臺灣扁柏
    ，已如前述，此與東勢林管處梨山工作站之「森林被害報告
    書」及材積表所載並無不合（見108 年度訴字第1467號卷第
    131、133頁）。又依材積表備註欄，雖可知扣案之臺灣扁柏
    2 塊分別為「八角」及「樹瘤」，應僅在描述其外觀或形狀
    ，不影響於贓木之「樹種」為臺灣扁柏之認定；原判決行文
    時兼有「臺灣扁柏角材」之記載（見原判決第4頁第4行、第
    20頁第5 行），應僅是用語精準與否之問題，於事實認定無
    礙，與判決理由矛盾之違法情形，亦有不同，而不能指為違
    法。
  ㈣除扣案之贓木2 塊外，材積表另列有「遭嫌犯搬移出林地」
    之贓木7 塊。就此實際前往現場勘查之東勢林管處廖姓承辦
    人員表示：本案於7月9日發現路旁有異樣，加強夜間監控並
    配合警方埋伏，發現有外地車輛經警方攔查無結果；次日立
    即查詢影像，得知竊取之人，提供警方參考；發現之扣案扁
    柏2塊，距盜伐地點直線距離1.9公里，同仁組隊前往單程約
    需3小時等語。有關前述7塊之材積，東勢林管處游先生亦表
    示：我們會去被害地點查看，根據缺失部分推估大約材積等
    語（見108年度原重訴字第1號影印卷㈦第263 頁公務電話紀
    錄、第267至273頁公務電話紀錄及電子郵件）。足見材積表
    所載之7 塊，雖為原審所不採，但非全然無據；且因未扣案
    贓木之實際材積，已無從調查，則原審以最有利上訴人等之
    方式，依材積表所列材積中最小者為其計算依據，自無不合
    。至於最小材積之「0.0311」及「0.0398」，均屬「樹瘤」
    ，依前述說明，亦已不礙於事實之認定，而不能指為違法。
    原審認本件之山價為15萬9509元，進而以其10倍即159萬509
    0 元定其罰金之金額，已詳述其所憑之依據及認定之理由（
    見原判決第13、14、17頁），經核並無違誤。原判決事實欄
    記載山價為15萬9417元（見原判決第3 頁），應為單純之誤
    載，併予敘明。
  ㈤依森林法第52條第6 項之規定，犯同條所列刑事案件，而有
    減輕或免除其刑規定之適用，以經檢察官事先同意者為限，
    尚非得由檢察官於法院審理中補正。故被告或犯罪嫌疑人，
    縱於警詢、偵查中供述與該案案情有重要關係之待證事項或
    其他正犯或共犯之犯罪事證，因而使檢察官得以追訴該案之
    其他正犯或共犯，倘未經檢察官事先同意就被告所涉之犯罪
    減免其刑，仍無該規定之適用。經查，谷欣哲及林睦智係於
    11月1日上午7時及8 時許先後經警方搜索，並於同日拘提到
    案，谷欣哲且於同日之警詢及檢察官訊問時指明陳威宏為盜
    伐集團之負責人，陳威宏於其後108年5月15日亦經警方搜索
    、拘提到案（見107年度偵字第31322號影印卷及108 年度偵
    字第14041 號卷內之相關之搜索票、拘票及筆錄）。然卷內
    並無檢察官事先同意之相關事證，依前述說明，因與森林法
    之前述規定不合，而無適用餘地，原判決未為無益之調查及
    敘明不適用之理由，即與法律規定調查職責未盡及判決不備
    理由之違法情形，不相適合，而不能指為違法。
五、綜上說明，上訴人等上訴指摘各節，或係就原審採證認事之
    適法職權行使，且已經原判決明白論斷之事項，依憑己意，
    再為爭辯；或所爭執者與法律規定得上訴第三審之違法情形
    不相適合，或僅單純否認犯罪，對原判決有如何之違法，並
    未依卷內證據具體指明，均非合法之上訴第三審理由，應認
    其等之上訴均違背法律上之程式，俱應予駁回。
據上論結，應依刑事訴訟法第395條前段，判決如主文。
中    華    民    國   111    年    5     月    26    日
                  刑事第四庭審判長法  官  林  立  華  
                                  法  官  謝  靜  恒  
                                  法  官  王  敏  慧  
                                  法  官  李  麗  珠  
                                  法  官  林  瑞  斌  
本件正本證明與原本無異
                                  書記官
中    華    民    國   111    年    5     月    30    日